最高法院刑事判決　　　　　　九十六年度台上字第三五六三號
上　訴　人　台灣高等法院台中分院檢察署檢察官
被　　　告　甲○○
　　　　　　乙○○
　　　　　　丙　○
　　　　　　丁○○
上列上訴人因被告等違反貪污治罪條例案件，不服台灣高等法院
台中分院中華民國九十五年三月十六日第二審判決（九十四年度
上訴字第一０二六號，起訴案號：台灣彰化地方法院檢察署九十
年度偵字第四六四０號），提起上訴，本院判決如下：
    主  文
原判決撤銷，發回台灣高等法院台中分院。
    理  由
本件原判決以公訴意旨略稱：被告甲○○係前彰化縣竹塘鄉（下
稱竹塘鄉）鄉長，任期自民國七十九年三月一日起至八十七年二
月二十八日止，其對於竹塘鄉公所所發包之工程有監督之責；被
告乙○○則係竹塘鄉前總務，負責承辦竹塘鄉公所工程發包業務
，均係依據法令從事公務之人員。另被告丙○係元佑營造有限公
司（下稱元佑公司，登記負責人為丙○之妻詹美華）之實際負責
人，被告丁○○則為被告丙○之女，負責元佑公司之業務。緣甲
○○與乙○○二人自八十五年十月間起，負責發包竹塘鄉公所辦
理如原判決附表（下稱附表）編號一至三所示之工程時，明知：
(一)附表編號一工程（下稱編號一工程）：本件工程，甲○○核定
之底價為新台幣（下同）一千三百十七萬元，嗣於八十五年十月
八日開標，由彰昌營造有限公司（下稱彰昌公司）以一千二百四
十五萬元得標，並於八十五年十月二十四日開工，至八十六年五
月十二日完工。期間彰昌公司以原價私下轉包予元佑公司承作，
並收取五十一萬元之報酬，有關本工程施作、驗收及請款則悉由
元佑公司與竹塘鄉公所接洽，彰昌公司則提供必要的文件、印信
予以協助，已有違反營造業管理規則第二十二條第一項承包商不
得轉包規定之情事；(二)附表編號二工程（下稱編號二工程）：本
件工程，甲○○核定底價為二百十五萬元，開標日期係八十六年
六月二十八日，由茂德土木包工業以二百十四萬八千元得標，茂
德土木包工業負責人陳德祥旋即以原價轉予元佑公司承作。並於
八十六年六月三十日開工，八十六年十月二十九日完工，亦有違
反營造業管理規則上開規定之情事；(三)附表編號三工程（下稱編
號三工程）：本件工程，甲○○核定之底價為一百五十二萬六千
九百四十元，於八十六年十二月八日開標，參與競標之廠商有元
佑公司、尚品土木包工業、宏隆土木包工業三家廠商，並由元佑
公司以一百五十一萬元得標，於八十六年十二月十五日開工，至
八十七年一月十二日完工，且本工程簽約時，是由尚品土木包工
業出任本工程之保證人，且於完工後之保固切結書，亦由尚品土
木包工業、宏隆土木包工業擔任保證人，顯有圍標情事。竟未分
別依照營造業管理規則第二十四條規定，報請營造業主管機關依
規定懲處；或將圍標部分移送行政院公平交易委員會處理，並依
營造業管理規則第四十一條之規定，報請營造業主管機關依法懲
處。詎甲○○、乙○○反而為與時任竹塘鄉鄉民代表之被告丙○
交好，竟與丙○商議，由其等給予元佑公司便利，由具有共同違
背職務行為行賄故意之犯意聯絡之丙○、丁○○，先後於八十六
年四月二十三日、八十六年十二月七日、八十七年二月間，連續
交付以佣金為名之賄款十二萬元、四十三萬元及三十一萬元，共
計八十六萬元現金予具有違背職務收賄故意概括犯意之甲○○；
及於八十六年七月五日交付二萬元現金之賄款予乙○○，因認甲
○○、乙○○二人涉有貪污治罪條例第四條第一項第五款之違背
職務收賄罪嫌，丙○、丁○○二人涉有同法第十一條第一項之違
背職務行賄罪等語，經審理後，認為不能證明被告甲○○、乙○
○、丙○、丁○○四人（下稱被告四人）犯罪，因而維持第一審
諭知被告四人均無罪之判決，駁回檢察官在第二審之上訴，固非
無見。
惟查：(一)按承包工程之承包商向主管或監督該工程之公務員行求
、交付賄賂，其時間未必在該工程開標前或完工前。此為眾所周
知之事實。原判決理由認被告丙○、丁○○父女二人倘因編號二
工程之轉包事實，欲向被告甲○○、乙○○行求、交付賄賂，其
期間應在該工程開工後，完工前；倘因編號三工程之圍標事實，
欲向被告甲○○行求、交付賄賂，其時間應在該工程圍標前，始
較符合常理常情等語一節（原判決書第十四頁第一行起理由欄記
載），其論斷並未敘明其依據，且違反經驗法則，自不無可議。
又原判決理由既認被告丁○○對於元佑公司內帳帳冊內關於甲○
○佣金「120，000」、「 歐佣金20，000」「鄉長430，000」「
鄉長310，000」等佣金記載之實際意義，辯稱：係伊巧立名目侵
吞元佑公司之工程款，該帳冊記載後並無任何目的云云之辯詞，
有悖於常情，無足憑採等語（原判決書第十五頁第十二行起理由
欄記載），則何以丁○○會指示該公司會計於該公司內帳帳冊為
該記載？該等記載所支出之錢款究係流向何處？此攸關被告四人
是否有被訴上揭犯行之事實，原審未進一步調查相關證據，予以
釐清，遽為判決，亦有應於審判期日調查之證據未予調查及判決
理由不備之違誤。檢察官上訴意旨執以指摘原判決不當，非無理
由，應認原判決有撤銷發回更審之原因。
據上論結，應依刑事訴訟法第三百九十七條、第四百零一條，判
決如主文。
中　　華　　民　　國　九十六　年　　七　　月　　五　　日
                      最高法院刑事第八庭
                          審判長法官  陳　正　庸
                                法官  賴　忠　星
                                法官  林　開　任
                                法官  林　立　華
                                法官  趙　文　淵
      本件正本證明與原本無異
                                      書  記  官
中　　華　　民　　國　九十六　年　　七　　月　 十一 　日
                                                Z
